【裁判字號】    97,上更(二),387
【裁判日期】    981104
【裁判案由】    誣告
【裁判全文】
臺灣高等法院刑事判決             97年度上更(二)字第387號
上  訴  人  臺灣士林地方法院檢察署檢察官
被      告  洪雪芬（原名乙○○）
選任辯護人  盧春律師
被      告  丙○○
上列上訴人因誣告案件，不服臺灣士林地方法院89年度訴字第
532號，中華民國90年2月16日第一審判決（起訴案號：臺灣士
林地方法院檢察署89年度偵字第397號），提起上訴，判決後，
經最高法院第2次發回更審，本院判決如下：
    主  文
上訴駁回。
    理  由
一、公訴意旨以：被告洪雪芬（原名乙○○）於任偉揚企業股份
    有限公司（下稱偉揚公司）負責人時，與其子許玴賓（未據
    起訴）、被告丙○○二人，基於意圖使甲○○受刑事處分之
    共同犯意聯絡，於民國88年4月15日，由許玴賓書寫自訴狀
    ，捏稱甲○○於87年10月27日下午2時許，乘洪雪芬、丙○○二人至台北市南港區「宏大輪胎行」更換輪胎，未在偉揚
    公司之機會，持偽造之「乙○○」印章，擅自收受台灣士林
    地方法院（下稱士林地院）所送達之87年度促字第17944號
    之支付命令，致該支付命令確定，使偉揚公司因法院之強制
    執行而受有損害，認甲○○涉有偽造文書罪嫌，由洪雪芬以
    偉揚公司法定代理人名義，丙○○則以偉揚公司自訴代理人
    名義，向士林地院提起自訴，嗣經士林地院以88年度自字第
    96號為不受理判決確定。因認被告二人涉犯刑法第169條第1
    項之誣告罪嫌云云。
二、按犯罪事實應依證據認定之，無證據不得認定其犯罪事實；
    又不能證明被告犯罪或其行為不罰者，應諭知無罪之判決，
    刑事訴訟法第154條第2項、第301條第1項分別定有明文，此
    即揭櫫刑事訴訟程序係採證據裁判主義，易言之，即認定不
    利被告之事實，須依積極證據，苟積極證據不足為不利於被
    告事實之認定時，自應為有利於被告認定，更不必有何有利
    之證據，最高法院30年上字第816號判例意旨參照。次按刑
    事訴訟法上所謂認定犯罪事實之證據，係指足以認定被告確
    有犯罪行為之積極證據而言，該項證據自須適合於被告犯罪
    事實之認定，始得採為斷罪資料。如未能發現相當證據，或
    證據不足以證明，自不能以推測或擬制之方法，以為裁判之
    基礎。又刑事訴訟上證明之資料，無論其為直接或間接證據
    ，均須達於通常一般人均不致有所懷疑，而得確信其為真實
    之程度，始得據為有罪之認定，若其關於被告是否犯罪之證
    明未能達此程度，而有合理性懷疑之存在，致使無法形成有
    罪之確信，根據「罪證有疑，利於被告」之證據法則，即不
    得遽為不利被告之認定，此分別有最高法院29年上第3105號
    、40年臺上字第86號、76年臺上字第4986號判例可資參照。
三、本件公訴人認被告等涉有誣告犯行，無非係以被告洪雪芬於
    士林地院88年度自字第132號案件中陳述：支付命令係由一
    年約30餘歲之女子收受等語、被告二人於偵查中改稱：不確
    定支付命令係由何人收受等語、告訴人甲○○之指訴、送達
    支付命令之證書、法務部調查局函文等等資料，為其主要論
    據。惟訊據被告二人則堅決否認有何誣告犯行，辯稱：洪雪
    芬固以偉揚公司法定代理人名義，丙○○則以偉揚公司自訴
    代理人之名義，於88年4月12日向士林地院提起自訴甲○○
    偽造文書等案件，惟其等確實並未收受士林地院所送達之87
    年度促字第17944號之支付命令，懷疑是由告訴人偽刻印章
    冒名收取等語。
四、按刑法第169條第1項之誣告罪，以意圖他人受刑事或懲戒處
    分，向該管公務員誣告為構成要件，故該項犯罪，不特須指
    出其具體事實，足以使人受刑事或懲戒處分，且須明知其為
    虛偽，具有故意構陷之情形始能成立。是告訴人所訴事實，
    不能證明其係實在，對於被訴人為不起訴處分確定者，是否
    構成誣告罪，尚應就其有無虛構事實及有誣告之故意以為斷
    ，並非當然可以誣告罪相繩。若所告尚非全然無因，衹因缺
    乏積極證明致被誣告人不受訴追處罰，或有出於誤會或懷疑
    有此事實而為申告，以致不能證明其所訴之事實為真實，縱
    被訴人不負刑責，而告訴人本缺乏誣告之故意，即難成立誣
    告罪名（最高法院59年度臺上字第581號、44年度臺上字第
    892號、43年度臺上字第251號、22年度上字第3368號判例意
    旨參照）。經查：
  (一)偉揚公司以被告洪雪芬為法定代理人，由被告丙○○任自訴
    代理人，於88年4月12日向士林地院提起上開自訴案件，被
    告丙○○並於88年4月23日以自訴代理人身分出庭等情，為
    被告所不否認，並有士林地院88年度訴字第96號判決及自訴
    狀影本附卷可佐證（見他字卷第16至第18頁）。
  (二)士林地院交付郵政機關送達之前開支付命令係送達於偉揚公
    司營業處所，蓋用被告洪雪芬更名前之乙○○收受支付命令
    之送達證書1紙（支付命令卷第26頁），並經本院調閱87年
    度促字第17944號卷審閱無訛。然證人即為該支付命令送達
    之郵差陳進輝於本院證稱：時日已久，不記得實際是由何人
    拿印章收受該法院文書，平日送達法院文書，原則上須由本
    人持印章及證件才能領取，若由親屬領取，會先問明與受送
    達人之關係，並在送達證書上載明，有時為便宜行事，在送
    達證書也不註明何人代領等語（見本院98年10月21日審判筆
    錄第2至4頁）。據此證詞，可知前開支付命令送達證書雖蓋
    用「乙○○」印章，但實際收受人卻因送達人有限之記憶，
    已無從確定。
  (三)另查被告洪雪芬曾以偉揚公司名義在臺灣土地銀行羅東分行
    開戶（帳號：000000-0），經臺灣土地銀行羅東分行93年11
    月23日羅存字第930000690號函送負責人「乙○○」之印鑑
    卡1份（見本院93年度上更(一)字第588號卷第41頁）。又證人
    林月惠於本院上訴審調查時亦稱，曾收受被告洪雪芬所簽發
    上開帳戶之支票（見本院90年度上訴字第1434號卷第85頁，
    支票附於89年偵字397號偵查卷第39頁），惟經本院更(一)審
    將上開印鑑卡及87年度促字第17944號原卷送請刑事警察局
    鑑定其印文是否相同，經該局94年1月24日刑鑑字第0940013
    058號卷函復以因送達證書上「乙○○」印文紋線欠清晰，
    而無法認定（見本院93年度上更(一)字第588號卷第52頁）。
    故偉揚公司支票上「乙○○」之印文與前開支付命令送達證
    書蓋用之「乙○○」印文外觀雖似乎雷同，然以鑑定機關專
    業之鑑定意見，實因清晰度不夠，而無法確定同一。
  (四)被告洪雪芬事後於本院上訴審雖辯稱：「該印章係以前之股
    東朱憲南保管，他的地址我忘了」，嗣又稱該印章已遺失云
    云，而於本院更(一)審準備程序中又稱印章還在。經命提出，
    竟提出一件與該印文顯然不同之印章，陳稱該印章即係於臺
    灣土地銀行羅東分行之印鑑章，並稱從來沒有印鑑卡上之印
    章云云（見本院更(一)審94年4月27日、94年5月25日準備程序
    筆錄）。參以一般人使用於銀行之印鑑章，殊屬重要，依常
    情均會妥慎保管，被告洪雪芬竟對於臺灣土地銀行羅東分行
    之印鑑章之保管、去向、存否等情前後供陳不一，所稱甚悖
    於常情，又若謂告訴人甲○○本人或指使他人長守於送達處
    所，以備冒名收取法院之送達文件，卻如何能確保郵差送達
    時，本人不在受送達處所，亦無他人代收，是衡情亦顯難有
    此可能。惟偉揚公司上開支票存款帳戶於83年1月28日即拒
    絕往來，此有臺灣土地銀行羅東分行90年5月22四羅放字第
    9000495號函可憑（見本院90年上訴字第1434號卷第54頁）
    ，以該支票帳戶拒絕往來時與本件支付命令送達時相隔4年
    有餘之情況，對於一顆已經拒絕往來之支票印章，是否仍會
    妥慎保存，即可能因人而異，是被告洪雪芬關於該印章之去
    向前後所述不一，或提出一顆非原印鑑之印章，均尚不足遽
    以認定其必出於隱匿犯行。洪雪芬所述三十餘歲之女子收受
    ，見其上下文，乃傳聞而來，並不明確（見88年自字第132
    號卷第104頁），亦不足據以認定其具誣告之犯意。
  (五)綜上所述，以郵差之送達情形，本件無從確認前開支付命令
    由被告洪雪芬或其子收受，復無從確定送達證書之印文確屬
    洪雪芬所有，雖亦無從認係告訴人偽造刻印章冒領，惟是否
    有被告偉揚公司之相關人士代收，而漏未交付被告，亦非全
    無可能，參以被告辯稱：倘有收受該支付命令，一定會聲明
    異議等語，亦屬合理。衡諸被告與告訴人關於本件支付命令
    之債權債務關係爭執甚大，以被告自認並未收受支付命令之
    立場，懷疑是告訴人偽造印章收受法院文書，尚難認有誣告
    他人犯罪之故意。
五、綜上所述，被告以偉揚公司名義所為之告訴，係因被告懷疑
    有該等事實而為申告，故實難認被告有虛構事實誣告之故意
    。從而，檢察官所引資為認定被告涉犯本件誣告犯嫌之證據
    ，既尚不足以認定被告確有為本件犯行，此外，復查無其他
    積極證據可資證明被告有何檢察官所指誣告犯行，依前開項
    說明，自屬不能證明被告犯罪，依法應就被告為無罪之諭知
    。
六、檢察官上訴意旨略以：被告二人對於告訴人提起自訴，雖因
    違反刑事訴訟法第319條第2項之規定而經判決不受理，惟檢
    察官收受判決後，有因而知悉犯罪嫌疑偵查之可能，告訴人
    客觀上自有受刑事處分之虞等語。經查：原審雖以刑法第16
    9條第1項之誣告，為妨害國審判權之犯罪，若申告他人有不
    法行為而其審判之原因，在法律上國家已無從行使其審判權
    ，則被誣告者已不因此而受有刑事訴追或處分之虞，即難論
    申告者以誣告罪刑（最高法院48年臺非字第47判例參照），
    亦即，行為人所誣告之事實，在法律上根本不能予被誣告者
    以刑事或懲戒者，則縱有虛偽情形，即不構成本罪，被告洪
    雪芬、以偉揚公司法定代理人名義，丙○○則以偉揚公司自
    訴代理人之名義，於88年4月12日向原審法院提起自訴被害
    人甲○○涉有刑法第346條第1項之恐嚇取財罪、違反槍砲彈
    藥刀械管制條例第7條第4款之罪等案件，經原審法院認為該
    件自訴案件依刑事訴訟法第319條之規定，係依法不得提起
    自訴之案件，而於88年4月30日，依同法第334條規定，不經
    言詞辯論，逕為諭知不受理之判決確定，被告等上開所自訴
    之事實，縱有虛偽情形，在法律上國家已無從行使其審判權
    ，因認甲○○已不因此而受有刑事訴追或處分之虞，而為被
    告無罪之判決。惟按「所謂被誣告者有受刑事處分之危險係
    指，申告者所指事實足以構成刑法上之犯罪，而無追訴上之
    終局障礙（如已逾告訴期限、行為業經大赦、同一案件經檢
    察官偵查終結不起訴而不得再行自訴等情形），亦即原審判
    決所引最高法院48年台非字第47號判例意旨之反面解釋：「
    在法律上國家仍得行使其審判權時，被誣告者即有受刑事訴
    追或處分之虞」同時所謂有無受刑事處分之危險應以申告之
    時為判斷基準，而非以申告後之判決結果或其確定與否為判
    斷基準）。被告等雖因同1份自訴狀申告告訴人違反槍砲彈
    藥刀械管制條例，而遭臺灣士林地方法院刑事庭以其違反刑
    事訴訟法第319條第2項規定，依據同法第334條規定判決不
    受理，然刑事訴訟法第336條規定：「自訴案件之判決書，
    並應送達於該管檢察官。檢察官接受不受理或管轄錯誤之判
    決書後，認為應提起公訴者，應即開始或續行偵查」，故縱
    令被告2人之自訴因違反刑事訴訟法第319條第2項之規定而
    遭判決不受理，然因該不受理判決書應送達檢察官，檢察官
    於收受判決後，即有因知悉犯罪嫌疑，或因認應提起公訴而
    偵查之可能，則被誣告之告訴人甲○○於客觀上自有受刑事
    處分之虞。是原審以不受理判決確定時，而非以申告人申告
    時為判斷告訴人甲○○有否受刑事追訴之虞之基準，顯有未
    當。公訴人上訴意旨指摘原判決不當，固有見地，惟原審所
    為被告無罪之諭知，結論並無不合，故認檢察官為本件之上
    訴，為無理由，應予駁回。
據上論斷，應依刑事訴訟法第368條，判決如主文。
本案經檢察官呂光華到庭執行職務。
中    華    民    國    98    年    11    月    4     日
                  刑事第二十一庭審判長法  官  蔡聰明
                                      法  官  許永煌
                                      法  官  趙文卿
以上正本證明與原本無異。
被告不得上訴。
檢察官如不服本判決，應於收受送達後10日內向本院提出上訴書
狀，其未敘述上訴之理由者並得於提起上訴後10日內向本院補提
理由書（均須按他造當事人之人數附繕本）「切勿逕送上級法院
」。
                                      書記官  葉金發
中    華    民    國    98    年    11    月    5     日


司法院資訊處製作；財團法人民間司法改革基金會備份。
